ACORDAO-COMPLETO-2439013

ACÓRDÃO 552/2021 ATA 8/2021 - PLENÁRIO

VISTOS, relatados e discutidos estes autos de Representação formulada pela empresa Tutori Segurança Armada e Vigilância Ltda em face do Pregão Eletrônico 6/2020, promovido pela Superintendência Estadual da Fundação Nacional de Saúde em Minas Gerais (Funasa/MG) , cujo objeto é a prestação de serviços de vigilância armada e desarmada, diurna e noturna, nas suas dependências;
ACORDAM os Ministros do Tribunal de Contas da União, reunidos em Sessão Plenária, diante das razões expostas pelo Relator, em:
9.1. conhecer da representação, satisfeitos os requisitos de admissibilidade constantes no art. 113, § 1º, da Lei 8.666/1993, c/c os arts. 235 e 237, inciso VII, do Regimento Interno deste Tribunal, e no art. 103, § 1º, da Resolução - TCU 259/2014;
9.2. no mérito, considerar a presente representação parcialmente procedente;
9.3. determinar à Superintendência Estadual da Fundação Nacional de Saúde em Minas Gerais (Funasa/MG) , com fundamento no art. 250, inciso II, do Regimento Interno/TCU, c/c o art. 4º, inciso I da Resolução - TCU 315/2020, que se abstenha de prorrogar o Contrato 7/2020, decorrente do Pregão Eletrônico 6/2020, adotando medidas para a imediata deflagração de novo certame escoimado das irregularidades abaixo indicadas, informando a este Tribunal no prazo de 30 (trinta) dias as providências adotadas:
9.3.1. desclassificação de licitante (a representante) , em sede de análise de recurso de licitante concorrente, sem explicitar de forma clara e diretamente acessível à interessada todos os motivos e sem oportunizar previamente a ela que comprovasse a exequibilidade de seus custos (considerados inexequíveis) , desrespeitando o art. 50, inc. V e § 1º, da Lei 9.784/1999, o princípio da transparência e a jurisprudência desta Corte (Acórdão 1720/2010-TCU-Segunda Câmara, relatado pelo ministro André de Carvalho, e Acórdão 1426/2010-TCU-Plenário, relatado pelo ministro Aroldo Cedraz) e dificultando o exercício da ampla defesa e do contraditório (inc. LV do art. 5º da Constituição) ;
9.3.2. falta de motivação explícita e específica no ato de desclassificação da empresa Goiasforte Vigilância e Segurança Ltda. "por não apresentação de documentação necessária para habilitação conforme Edital", sem relacionar os documentos de habilitação faltantes, desrespeitando o art. 50, inc. V e § 1º, da Lei 9.784/1999 e dificultando o exercício da ampla defesa e do contraditório (inc. LV do art. 5º da Constituição) ; 
9.3.3. exigência, para habilitação das licitantes, de responsável técnico com formação em Administração (item 8.25 do edital) e excesso de formalismo na verificação dessa exigência, que chegou a motivar desclassificação de licitante que a cumpria materialmente, sem ter apresentado o documento exigido, contrariando os princípios da razoabilidade e do formalismo moderado e a jurisprudência desta Corte (Acórdãos do Plenário 1.758/2003, relatado pelo ministro Walton Alencar, e 1.017/2015, relatado pelo ministro Vital do Rêgo) ;
9.3.4. análise da viabilidade dos preços ofertados pelas licitantes por meio da verificação de custos unitários em detrimento da verificação do preço global, mesmo sendo o critério de julgamento o de menor preço global e sendo os parâmetros desses custos apenas referenciais, contrariando o princípio da razoabilidade, os itens 9.3 e 9.4 do Anexo VII-A da IN Seges/MP 5/2017 e a jurisprudência desta Corte (Acórdão 637/2017-TCU-Plenário, relatado pelo ministro Aroldo Cedraz) ; 	 
9.3.5. adjudicação de proposta desvantajosa em decorrência dos atos de desclassificação em relação à primeira e à segunda colocadas originalmente (1,53% superior ao preço ofertado pela empresa Tutori Segurança Armada e Vigilância Ltda. e 1,30% superior ao preço ofertado pela GoiasForte Vigilância e Segurança Ltda.) , contrariando o princípio da seleção da proposta mais vantajosa.
9.4. informar à Funasa/MG e à representante do presente Acórdão, destacando que o relatório e o voto que fundamentam a deliberação ora encaminhada podem ser acessados por meio do endereço eletrônico www.tcu.gov.br/acordaos;
9.5. arquivar os presentes autos, nos termos art. 169, inciso III, do Regimento Interno deste Tribunal, sem prejuízo do monitoramento pela Selog do determinado no item 9.3 supra.

Representação sobre supostas irregularidades em licitação para contratação de empresa especializada na prestação de serviços de vigilância armada e desarmada, diurna e noturna, nas dependências da entidade. Análise das oitivas.

Superintendência Estadual da Funasa Em Minas Gerais (Funasa/MG).

3. Representante: Tutori Segurança Armada e Vigilância Ltda. (CNPJ 24.975.944/0001-42)

13.1. Ministros presentes: Ana Arraes (Presidente), Walton Alencar Rodrigues, Benjamin Zymler, Augusto Nardes, Aroldo Cedraz (Relator), Raimundo Carreiro, Bruno Dantas, Vital do Rêgo e Jorge Oliveira.
13.2. Ministros-Substitutos presentes: Augusto Sherman Cavalcanti, Marcos Bemquerer Costa e Weder de Oliveira.

AROLDO CEDRAZ

Trata-se de Representação, com pedido de medida cautelar, a respeito de supostas irregularidades no Pregão Eletrônico 6/2020 promovido pela Superintendência Estadual da Fundação Nacional de Saúde em Minas Gerais (Funasa/MG) , cujo objeto é a prestação de serviços de vigilância armada e desarmada, diurna e noturna, nas suas dependências.
Adoto como Relatório a competente instrução da Secretaria de Controle Externo de Aquisições Logísticas - Selog (peça 58) , transcrita a seguir com os ajustes pertinentes, a qual contou com a anuência da dirigente daquela unidade técnica (peça 59) .
HISTÓRICO
1.	O representante alegou, em suma, que (peça 1) : 
a)	classificou-se em segundo lugar na fase de lances e, devido ao exercício do direito de preferência previsto na Lei complementar 123/2006, ficou em primeiro lugar, com proposta mais vantajosa, habilitada à adjudicação do objeto licitado;
b)	após recursos da licitante Guardseg Vigilância e Segurança, CNPJ 05.891.583/0001-01, atual prestadora dos serviços à Funasa/MG, foi desclassificada sob fundamentação vaga: "A Administração analisando de forma mais detida as razões e contrarrazões apresentadas, decide acatar o presente Recurso procurando resguardar a segurança da contratação" (peça 6) ;
c)	sua desclassificação não se enquadrou em nenhuma das hipóteses previstas no item 7.4 do edital (peça 5, p. 7) , que versa sobre a aceitabilidade da proposta vencedora: proposta ou lance vencedor com vício insanável ou ilegalidade, ou sem as especificações técnicas exigidas ou com preço acima do máximo fixado ou manifestamente inexequível;
d)	os itens 7.6 e 7.8 do edital (peça 5, p. 8) previram possibilidades de ajuste/revisão/esclarecimento da proposta vencedora: respectivamente, a exclusão de itens de custo vedado que tenham sido incluídos na proposta, adotando, se for o caso, as medidas do § 3º do art. 26 do Decreto 5.450/2005 (saneamento de erros ou falhas pelo pregoeiro que não alterem a substância das propostas) ; no caso de indícios de inexequibilidade da proposta ou da necessidade de esclarecimentos, admite-se a realização de diligências (§ 3º do art. 43 da Lei 8.666/1993) , como as enumeradas no item 9.4 do Anexo VII-A da IN - Seges/MPDG 5/2017 (doze exemplos de procedimentos de pesquisas e análises) ;
e)	a falta de motivação e fundamentação da decisão recursal que desclassificou o representante desrespeita o art. 50, inc. V e § 1º, da Lei 9.784/1999, inviabilizando o exercício da ampla defesa e do contraditório (inc. LV do art. 5º da Constituição) , além de indicar favorecimento à licitante atual prestadora dos serviços;
f)	o ato do pregoeiro desrespeitou também o § 3º do art. 43 da Lei 8.666/1993 (poder-dever de diligências para sanear falhas, omissões ou obscuridades na proposta de preços) , afastando o formalismo excessivo e prestigiando a razoabilidade, a eficiência, a competividade e a proposta mais vantajosa;
g)	os fatos indicam favorecimento à atual prestadora dos serviços licitados (classificada em 3º lugar) , vez que tanto a 1ª (representante) , quanto a 2ª (Goiasforte) , foram excluídas do certame por decisões resumidas e não-fundamentadas, razão pela qual recorreram administrativamente;
h)	no mérito, o recurso que levou à desclassificação da representante questionara: suposta incorreção da planilha de preços da representante por inobservância da IN - Seges/MPDG 5/2017 e descumprimento da Portaria - Seges/MPDG 213/2017 (o correspondente Caderno Técnico que especifica os valores máximos e mínimos para serviços de segurança/vigilância) , por haver erro nos apontamentos dos percentuais do módulo 3 do edital, "provisão para rescisão"; e suposta falta de documento de habilitação exigido no item 8.25 do edital, relativo ao registro ou inscrição no Conselho Regional de Administração de administrador responsável técnico (peça 5, p. 14) ;
i)	para o primeiro questionamento no referido recurso, o representante apresentara contrarrazão (i) explicando que os percentuais inclusos como provisão para rescisões refletem a experiência da empresa no ramo, prevendo valores devidos aos empregados no caso de rescisões sem justo motivo e sem aviso prévio (§ 1º do art. 487 da CLT) , baseado em levantamento que indica cerca de 5% de demissões antes do término do contrato de trabalho; (ii) informando que os percentuais constantes do Caderno Técnico de Estudo sobre a Composição dos Custos dos Valores Limites Serviços de Vigilância são referenciais e não vinculativos/taxativos; (iii) destacando as explicações na planilha apresentada em relação aos cálculos rescisórios; e (iv) destacando que o próprio edital confere às planilhas da IN - Seges/MPDG5/2017 caráter "inspiracional", adaptável às necessidades do contratante (peça 5, p. 60) ; e
j)	para o segundo questionamento recursal, a contrarrazão da representante fora no sentido de destacar que apresentou certidão de registro e regularidade de pessoa jurídica no Conselho Regional de Administração de Minas Gerais (CRA/MG) , cópia à peça 9, tendo informado, para argumentar, que tal exigência (contida no item 8.25 do edital - peça 5, p. 14) é desnecessária, a teor da jurisprudência de tribunais regionais federais (com ementas transcritas) .
1.1.	Em um segundo momento, o representante alegou que (peças 15 e 16) :
a)	o pregão em tela foi finalizado e publicado (peças 17 e 18) , com adjudicação do objeto à empresa Guardseg, no valor de R$ 2.204.866,21 por doze meses, conforme proposta com valor de R$ 183.738,85 mensais (peça 19) ;
b)	a tutela do TCU ficou mais urgente, posto que, além das irregularidades já questionadas, houve flagrante sobrepreço, pois o valor máximo mensal dos serviços admitido pela Funasa-MG seria de cento e vinte mil reais mensais, o que coincide com o custo máximo da mão de obra conforme Caderno à peça 14 e, em tal custo, estaria contemplada uma vigilância totalmente armada, sendo que a contratação in casu não tem essa característica, potencializando prejuízo anual aos cofres públicos de cerca de setecentos e vinte mil reais:
c)	a proposta da representante ficou de longe a mais compatível com o preço estimado no Caderno de Cálculos (peça 14) .
2.	Examinados a plausibilidade jurídica e os demais pressupostos para adoção de medida cautelar na instrução inicial (peça 21) , foi proposta a oitiva prévia da Funasa/MG e a oitiva da licitante vencedora, sobrevindo despacho concordante do relator do feito, ordenando as referidas oitivas versando sobre os seguintes pontos (peça 23) , restando os demais afastados na instrução anterior:
a)	insuficiente motivação/fundamentação da decisão recursal que desclassificou o representante, a licitante Tutori Segurança Armada e Vigilância Ltda., vez que ausentes os fatos e fundamentos da desclassificação, de forma clara, explícita e congruente, quando sequer menciona concordância com alguma ou com todas as razões do recurso examinado (tendo o recurso diversos conteúdos com diferentes consistências, o que suscitaria especificar pontualmente a concordância) ,  desrespeitando o art. 50, inc. V e § 1º, da Lei 9.784/1999 e dificultando o exercício da ampla defesa e do contraditório (inc. LV do art. 5º da Constituição) , além de indiciar favorecimento à licitante atual prestadora dos serviços licitados, contrariamente aos princípios básicos licitatórios;
b)	descumprimento, por via reflexa, decorrente da desclassificação da empresa Tutori em sede de julgamento de recurso, do disposto nos itens 7.4, 7.6 e 7.8 do edital e no § 3º do art. 43 da Lei 8.666/1993 c/c o item 9.4 do Anexo VII-A da IN - Seges/MPDG 5/2017;
c)	insuficiente motivação/fundamentação do ato de desclassificação da empresa Goiasforte Vigilância e Segurança Ltda. "por não apresentação de documentação necessária para habilitação conforme Edital", vez que ausentes os fatos e fundamentos da desclassificação, de forma clara, explícita e congruente, quando não especifica o documento de habilitação faltante, desrespeitando o art. 50, inc. V e § 1º, da Lei 9.784/1999 e dificultando o exercício da ampla defesa e do contraditório (inc. LV do art. 5º da Constituição) , além de indiciar favorecimento à licitante atual prestadora dos serviços licitados, contrariamente aos princípios básicos licitatórios;
d)	adjudicação de proposta desvantajosa em decorrência dos atos de desclassificação em relação à primeira e à segunda colocadas originalmente (1,53% superior ao preço ofertado pela empresa Tutori Segurança Aramada e Vigilância Ltda. e 1,30% superior ao preço ofertado GoiasForte Vigilância e Segurança Ltda.) , contrariando os princípios da vinculação ao instrumento convocatório e da economicidade;
e)	embasamento do instrumento convocatório no revogado Decreto 5.450/2005, contrariando os arts. 60 e 61 do Decreto 10.024/2019;
f) 	prazo de vigência do atual contrato para prestação dos serviços objeto da licitação, possibilidade de sua prorrogação excepcional, análise da qualidade do contrato em curso, vantajosidade financeira em relação ao novo contrato, informações que subsidiarão a avaliação do perigo da demora reverso em caso de ser concessão da cautelar; 
g) 	envio de cópia do julgamento dos recursos interpostos no PE 6/2020 e Contrato 6/2020 com seus aditamentos.
3.	Promovidas as oitivas quanto às alegações do representante e demais questões levantadas pela Unidade Técnica, a Funasa/MG apresentou resposta acompanhada de vasta documentação (peças 30 e 34) , inclusive cópia de decisão liminar judicial que lhe foi favorável, que, analisada na instrução à peça 36, resultou na seguinte conclusão e proposta:
12.1.	As irregularidades poderiam ensejar audiência dos responsáveis, pois que afetados os princípios da competitividade, da economicidade, da razoabilidade e da escolha da melhor proposta. Nada obstante, a par do valor contratual encontrar-se abaixo da faixa referencial de preços, a diferença de valores entre as propostas em questão não é tão significativa e poderá ser minimizada com determinação desta Corte à Funasa/MG para não prorrogar o Contrato 7/2020, decorrente do certame sob exame.
13.	Em virtude do exposto, propõe-se:
131.	indeferir o pedido de concessão de medida cautelar formulado pelo representante;
13.2.	considerando a possibilidade de construção participativa das deliberações deste Tribunal, nos termos do art. 14 da Resolução-TCU 315/2020, bem como o previsto nas Normas de Auditoria (NAT) aprovadas pela Portaria-TCU 280/2010, referente aos comentários dos gestores (no que se aplica a representações e denúncias) :
	a) solicitar à Superintendência Estadual da Fundação Nacional de Saúde em Minas Gerais (Funasa/MG) , caso queira, no prazo de quinze dias:
	a.1) a apresentação de possíveis ações corretivas que poderão ser tomadas pela Fundação para prevenir ou corrigir os indícios de irregularidades detectados ou remover seus efeitos;
	a.2) a manifestação quanto aos possíveis impactos de determinação do TCU para não prorrogar o Contrato 7/2020, decorrente do Pregão Eletrônico 6/2020, realizando novo certame livre das impropriedades verificadas, na hipótese de serem insuficientes as alternativas apresentadas pelo gestor para corrigir os pontos questionados no processo e, particularmente, nesta instrução;
	b) (...) 
13.3.	encaminhar cópia da presente instrução à Funasa/MG, para embasar sua manifestação ora proposta.
13.4.	comunicar ao representante a decisão que vier a ser prolatada.
4.	As medidas propostas foram endossadas pelo relator do feito, em despacho à peça 42, resultando na expedição dos Ofícios 53190/2020-TCU/Seproc e 53191/2020-TCU/Seproc, de 28/9/2020. A Funasa/MG se manifestou por meio do Ofício 64/2020/DIADM-SUEST-MG, de 9/10/2020 (peça 46) , acompanhado de despachos e manifestações que o subsidiam (peças 47-49 e 52) , de cópia do Contrato 7/2020 (peça 50) e termos aditivos ao Contrato 6/2015 (peça 51) .
EXAME TÉCNICO
5.	Oportunizada a manifestação dos gestores nos termos propostos, com o propósito de viabilizar a construção participativa das deliberações desta Corte, passa-se a analisar as considerações apresentadas pela Funasa em sua resposta, por meio da qual aquela Fundação:
Manifestações do Gestor:
a)	informa que já foram adotadas algumas alterações nos demais instrumentos de licitação da Funasa/MG (peça 46, p. 1) ;
b)	requer melhor avaliação quanto ao prazo do Contrato 7/2020, pois seu encurtamento poderá gerar custo adicional, desnecessário por não haver vício, direcionamento ou exigências excessivas no certame (peça 46, p. 1) ;
c)	apresenta cópia do Despacho 432/2020/DIADM-MG, no qual refuta a maior parte da instrução de peça 36, reiterando posicionamentos anteriores, e, ao final, destacam-se as desvantagens da não-prorrogação do contrato: comprometeria parte da execução orçamentária a ser descentralizada à Funasa/MG, ensejaria nova licitação, com custos laborais e orçamentários e que poderia resultar preço similar ou até maior do que o obtido no certame questionado (peça 47) ;
d)	apresenta, à peça 48, cópia do Despacho 260/2020-DIADM-MG (que não constava dos autos integralmente, apesar de mencionada como fundamento de arguições, conforme consta do item 6.5.1-c da instrução de peça 36) ;
e)	reapresenta, à peça 49, cópia do Despacho 308/2020/DIADM-MG (antes apresentada à peça 30, p. 110-112) ;
f)	apresenta cópia da Cota 182/2020 da Procuradoria Federal (peça 52) , na qual se considerou insuficiente o prazo para o pronunciamento que subsidiaria a manifestação participativa da Funasa/MG e se endossou o teor do Despacho citado à letra "c" retro;
g)	apresenta, às peças 50-51, cópia do Contrato 7/2020 e dos termos aditivos ao Contrato 6/2015 (que não foram apresentados quando solicitados originalmente, conforme anotado no item 11 da instrução de peça 36) .
Análise da Unidade Técnica:
6.	As letras "d" a "g" e parte da letra "c" retro trazem informações e documentos que deveriam ter sido apresentados anteriormente, mas, a princípio, não prejudicaram a análise processual, devido inclusive à apresentação de parte da documentação pela própria representante, conforme se vê na análise do item "g" da oitiva, à peça 36, p. 12-13.
7.	Nota-se que, ainda assim, faltou a apresentação do termo original do Contrato 6/2015, o que inviabilizou, num primeiro momento, atestar haver eventuais diferenças entre os objetos desse contrato e do seu sucedâneo (7/2020) que justificassem os valores anuais subsequentes tão distintos (R$ 1.732.168,14, o do 7º aditamento ao Contrato 6/2015, firmado em 9/6/2020; e R$ 2.204.866,21, o do Contrato 7/2020 - peça 50, p. 3, e peça 51, p. 18) . 
8.	Em vista disso, buscaram-se as informações junto aos sítios do Comprasnet e da Funasa na internet, cujos resultados permitiram, principalmente, verificar a quantidade original de postos de vigilância contratados em 2015 e sua evolução ao longo dos aditamentos, assim como a evolução dos valores contratados ano a ano (quadros 2 e 3 abaixo) . Referida quantidade inicial foi buscada no próprio edital do certame originário do Contrato 6/2015, o Pregão Eletrônico (PE) 3/2015, pois o termo contratual não trouxe a especificação direta.
Quadro 2 - Postos de vigilância de 2015 a 2020 na Funasa/MG (Aditivos do Contrato 6/2015) 
	Descrição sucinta do posto de vigilância
	PE 3/2015 e 1º Aditivo
	2º 
Aditivo
	3º a 7º Aditivo
	Contrato 7/2020

	Diurna desarmada, 2ª a domingo, 12x36h - Montes Claros
	1
	1
	1
	1

	Noturna armada, 2ª a domingo, 12x36h - Montes Claros
	1
	1
	2
	2

	Diurna desarmada, 2ª a domingo, 12x36h - BH, Bairro João Pinheiro
	2
	2
	2
	3 
 (armada) 

	Noturna armada, 2ª a domingo, 12x36h - BH, Bairro João Pinheiro
	3
	3
	3
	3

	Diurna desarmada, 2ª a domingo, 12x36h - BH, Bairro Centro
	1
	1
	1
	1

	Noturna armada, 2ª a domingo, 12x36h - BH, Bairro Centro
	-
	1
	1
	1

	Diurna desarmada, 2ª a sexta, 44h semanais - BH, Edifício Acaiaca
	1
	1
	1
	1

	Diurna armada 12x36h, prédio sede Funasa
	-
	-
	-
	2

	Noturna armada 12x36h, prédio sede Funasa
	-
	-
	-
	2

	TOTAIS
	9
	10
	11
	16

Fonte: peças 50, 51 e 56
Quadro 3 - Valores contratados pelos serviços de vigilância na Funasa/MG de 2015 a 2020:
	Contrato 6/2015
	Termos Aditivos ao Contrato 6/2015
	Contrato 7/2020

		1º
	2º
	3º
	4º e 5º
	6º
	7º
	
	1.005.898,94
	1.144.220,16
	1.292.080,08
	1.438.247,76
	1.558.784,00
	1.664.764,18
	1.732.168,14
	2.204.866,21

Fonte: peças 50, 51 e 57
9.	Vê-se que os aumentos de quantitativos de postos ocorreram pelo 2º e 3º aditivos ao contrato anterior e, assim, entre o sétimo e último aditamento ao Contrato 6/2015 e o termo original do Contrato 7/2020 houve um acréscimo de 45% no quantitativo de postos de vigilância (de 11 para 16) e um aumento de apenas 27% do valor contratado (de R$ 1,732 milhão para R$ 2,204 milhões) , o que denota vantagem econômica na nova contratação.
10.	Por outro lado, o valor contratado ainda importa diferença a maior de R$ 33.339,53 ao ano ou R$ 166.697,65 no período de cinco anos que o valor da proposta imotivadamente desclassificada da representante no certame objeto desses autos, conforme se depreende do comparativo constante do item 7 da instrução de peça 36.
11.	O documento citado na parte inicial da letra "c" (peça 47) acima apresentou críticas pontuais à instrução anterior e outros questionamentos, com alguns textos em destaques (negrito e maiúscula) , transcritos abaixo, que exemplificam o seu caráter repetitivo, genérico ou abstraído do respectivo contexto factual e analítico: 
 (...) A proposta da reclamante se apresentou mais vantajosa, com o subterfúgio de cálculos com percentuais abaixo do regulamentar, sendo, portanto, inexequível. SE A MESMA ADMITIU POR ESCRITO, "QUE POR EXPERIÊNCIA PRÓPRIA" PODERIA EXECUTAR COM OS PERCENTUAIS MAIS BAIXOS. COMO PREVER UMA EXECUÇÃO CORRETA DO OBJETO CONTRATADO? [ponto de interrogação acrescido]
 (...) 
SERIA PROVEITOSO PARA ESSA CORTE DE CONTAS FAZER UM LEVANTAMENTO DO QUANTITATIVO DE EMPRESAS QUE DEIXAM DE EXECUTAR SEUS CONTRATOS CELEBRADOS COM A ADMINISTRAÇÃO PÚBLICA FEDERAL, POR NÃO CONSEGUIREM CUMPRIR SUAS OBRIGAÇÕES, DIANTE DAS PROPOSTAS OFERTADAS COM CUSTOS ABAIXO DO QUE SERIA NECESSÁRIO PARA GARANTIR AS OBRIGAÇÕES TRABALHISTAS E PREVIDENCIÁRIAS;
SÓ DE PROCESSOS TRABALHISTAS E PREVIDENCIÁRIOS, ESTA INSTITUIÇÃO RESPONDE A 5 (CINCO) PROCESSOS QUE ENVOLVIAM CONTRATAÇÃO COM DEDICAÇÃO EXCLUSIVA DE MÃO DE OBRA, DE FORMA SUBSIDIÁRIA.
 (...) 
Mais uma vez reiteramos que a desclassificação da empresa TUTORI foi por conta de documentação, mesma que considerada excessiva. Cabe salientar que todo processo de licitação, NÃO EXCLUINDO ESTE EM TELA, FOI SUBMETIDO PARA ANÁLISE, MANIFESTAÇÃO E APROVAÇÃO DA PROCURADORIA GERAL FEDERAL, ATRAVÉS DA PROCURADORIA FEDERAL ESPECIAL-MG, ÓRGÃO RESPONSÁVEL PELO ASSESSORAMENTO DE EDITAIS, E NÃO CONSTATOU NENHUM INDÍCIO DE DIRECIONAMENTO.
ALÉM DA DESCLASSIFICAÇÃO POR AUSÊNCIA DE DOCUMENTAÇÃO, RESTOU PERCENTUAIS INEXEQUÍVEIS NA PLANILHA DE FORMAÇÃO DE PREÇOS.
 (...) 
Não foi só a ausência da CNPJ, e sim de vários outros documentos. As consultas para conferência de Certidões são realizadas para verificar a veracidade das mesmas, não sendo competência de servidores fazer consultas de documentos que são de obrigatoriedade a sua inclusão e apresentação da empresa interessada.
 (...) 
Reconhecemos não dar conhecimento do histórico na análise dos percentuais considerados incorretos, porém, como o Pregoeiro desclassificou a empresa por falta de documentação, creio que o mesmo achou desnecessário. Entretanto, há manifestação da empresa que praticou percentuais mais baixos em decorrência de sua "experiência de mercado", assumindo assim que a análise da planilha estava correto.
12.	Do excerto da explanação crítica acima, verifica-se como elemento novo, não tratado nas instruções anteriores (peças 21 e 36) , apenas o questionamento sugerindo ser oportuno levantamento de empresas que não cumprem seus contratos por reduzirem muito seus custos e informando que a Instituição responde subsidiariamente a cinco processos judiciais envolvendo contratação com dedicação exclusiva de mão de obra. Tal sugestão e tal informação genérica (não informa o âmbito da citada Instituição, se toda a Fundação ou a Funasa/MG, o período em questão etc.) não logram afastar os vícios encontrados no certame sob exame.
13.	Ao contrário, a análise anterior (peça 36) , em cotejo com a presente manifestação confirmam, no geral, os questionamentos objeto da oitiva no sentido de subsistirem cinco ocorrências que macularam os procedimentos licitatórios em questão, quais sejam:
a)	desclassificação de licitante (a representante) , em sede de análise de recurso de licitante concorrente, sem explicitar de forma clara e diretamente acessível à interessada todos os motivos e sem oportunizar previamente a ela que comprovasse a exequibilidade de seus custos (considerados inexequíveis) , desrespeitando o art. 50, inc. V e § 1º, da Lei 9.784/1999, o princípio da transparência e a jurisprudência desta Corte (Acórdão 1720/2010-TCU-Segunda Câmara, relatado pelo ministro André de Carvalho, e Acórdão 1426/2010-TCU-Plenário, relatado pelo ministro Aroldo Cedraz) e dificultando o exercício da ampla defesa e do contraditório (inc. LV do art. 5º da Constituição) ;
b)	falta de motivação explícita e específica no ato de desclassificação da empresa Goiasforte Vigilância e Segurança Ltda. "por não apresentação de documentação necessária para habilitação conforme Edital", sem relacionar os documentos de habilitação faltantes, desrespeitando o art. 50, inc. V e § 1º, da Lei 9.784/1999 e dificultando o exercício da ampla defesa e do contraditório (inc. LV do art. 5º da Constituição) ; 
c)	exigência, para habilitação das licitantes, de responsável técnico com formação em Administração (item 8.25 do edital) e excesso de formalismo na verificação dessa exigência (tornada válida por não questionada tempestivamente) , que chegou a motivar desclassificação de licitante que a cumpria materialmente, sem ter apresentado o documento exigido, contrariando os princípios da razoabilidade e do formalismo moderado e a jurisprudência desta Corte (Acórdãos do Plenário 1.758/2003, relatado pelo ministro Walton Alencar, e 1.017/2015, relatado pelo ministro Vital do Rêgo) ;
d)	análise da viabilidade dos preços ofertados pelas licitantes por meio da verificação de custos unitários (a exemplo da rejeição do percentual de 0,5% de "custos indiretos" e do valor de R$ 66,00 de "materiais e equipamentos") , em detrimento da verificação do preço global, mesmo sendo o critério de julgamento o de menor preço global e sendo os parâmetros desses custos apenas referenciais, contrariando o princípio da razoabilidade, os itens 9.3 e 9.4 do Anexo VII-A da IN Seges/MP 5/2017 e a jurisprudência desta Corte (Acórdão 637/2017-TCU-Plenário, relatado pelo ministro Aroldo Cedraz) ; 	 
e)	adjudicação de proposta desvantajosa em decorrência dos atos de desclassificação em relação à primeira e à segunda colocadas originalmente (1,53% superior ao preço ofertado pela empresa Tutori Segurança Armada e Vigilância Ltda. e 1,30% superior ao preço ofertado pela GoiasForte Vigilância e Segurança Ltda.) , contrariando o princípio da seleção da proposta mais vantajosa.
14.	Quanto à manifestação participativa propriamente dita, o arguido nas letras a/b acima e na parte final da letra "c" retro é a típica consequência em situações similares e não denota danos maiores a casos similares que possam demandar a não-prorrogação contratual à Funasa/MG.
15.	Pondera-se que a economia alcançada no certame em questão (item 5.3 retro) não se perde com a determinação para não prorrogação. A diferença no novo certame, retirando-se previsões excessivamente restritivas e melhorando a condução do certame, no sentido de torná-la mais isonômica, técnica e transparente, ao contrário, tende a resultar em propostas ainda melhores para a Administração. Os custos internos se diluem na diferença ao longo dos cinco anos de vigência provável da contratação e não justificam a manutenção de contrato decorrente de licitação com as falhas verificadas.
PROPOSTA DE ENCAMINHAMENTO
16.	Diante do exposto, e considerando as análises procedidas nas instruções anteriores (peças 21 e 36) , endossadas pelo relator (peças 23 e 42) , os efeitos mencionados pela Funasa/MG de eventual novo certame sobre os serviços e orçamento da Fundação e a economia já obtida no PE 6/2020, a unidade técnica propõe:
16.1.	conhecer da representação, satisfeitos os requisitos de admissibilidade constantes no art. 113, § 1º, da Lei 8.666/1993, c/c os arts. 235 e 237, VII, do Regimento Interno deste Tribunal, e no art. 103, § 1º, da Resolução - TCU 259/2014;
16.2.	no mérito, considerar a presente representação parcialmente procedente;
16.3.	determinar à Superintendência Estadual da Fundação Nacional de Saúde em Minas Gerais (Funasa/MG) , com fundamento no art. 250, inciso II, do Regimento Interno/TCU, c/c o art. 4º, inciso I da Resolução - TCU 315/2020, que se abstenha de prorrogar o Contrato 7/2020, decorrente do Pregão Eletrônico 6/2020, adotando medidas para a imediata deflagração de novo certame escoimado das irregularidades abaixo indicadas, informando a este Tribunal no prazo de 30 dias as providências adotadas:
a)	desclassificação de licitante (a representante) , em sede de análise de recurso de licitante concorrente, sem explicitar de forma clara e diretamente acessível à interessada todos os motivos e sem oportunizar previamente a ela que comprovasse a exequibilidade de seus custos (considerados inexequíveis) , desrespeitando o art. 50, inc. V e § 1º, da Lei 9.784/1999, o princípio da transparência e a jurisprudência desta Corte (Acórdão 1720/2010-TCU-Segunda Câmara, relatado pelo ministro André de Carvalho, e Acórdão 1426/2010-TCU-Plenário, relatado pelo ministro Aroldo Cedraz) e dificultando o exercício da ampla defesa e do contraditório (inc. LV do art. 5º da Constituição) ;
b)	falta de motivação explícita e específica no ato de desclassificação da empresa Goiasforte Vigilância e Segurança Ltda. "por não apresentação de documentação necessária para habilitação conforme Edital", sem relacionar os documentos de habilitação faltantes, desrespeitando o art. 50, inc. V e § 1º, da Lei 9.784/1999 e dificultando o exercício da ampla defesa e do contraditório (inc. LV do art. 5º da Constituição) ; 
c)	exigência, para habilitação das licitantes, de responsável técnico com formação em Administração (item 8.25 do edital) e excesso de formalismo na verificação dessa exigência, que chegou a motivar desclassificação de licitante que a cumpria materialmente, sem ter apresentado o documento exigido, contrariando os princípios da razoabilidade e do formalismo moderado e a jurisprudência desta Corte (Acórdãos do Plenário 1.758/2003, relatado pelo ministro Walton Alencar, e 1.017/2015, relatado pelo ministro Vital do Rêgo) ;
d)	análise da viabilidade dos preços ofertados pelas licitantes por meio da verificação de custos unitários em detrimento da verificação do preço global, mesmo sendo o critério de julgamento o de menor preço global e sendo os parâmetros desses custos apenas referenciais, contrariando o princípio da razoabilidade, os itens 9.3 e 9.4 do Anexo VII-A da IN Seges/MP 5/2017 e a jurisprudência desta Corte (Acórdão 637/2017-TCU-Plenário, relatado pelo ministro Aroldo Cedraz) ; 	 
e)	adjudicação de proposta desvantajosa em decorrência dos atos de desclassificação em relação à primeira e à segunda colocadas originalmente (1,53% superior ao preço ofertado pela empresa Tutori Segurança Armada e Vigilância Ltda. e 1,30% superior ao preço ofertado pela GoiasForte Vigilância e Segurança Ltda.) , contrariando o princípio da seleção da proposta mais vantajosa.
16.4.	informar à Funasa/MG e ao representante do acórdão que vier a ser proferido, destacando que o relatório e o voto que fundamentam a deliberação ora encaminhada podem ser acessados por meio do endereço eletrônico www.tcu.gov.br/acordaos;
16.5.	arquivar os presentes autos, nos termos art. 169, III, do Regimento Interno deste Tribunal, sem prejuízo do monitoramento pela Selog do determinado no item 16.3 supra.
É o Relatório.

8.1. Givanil Costa de Farias (129.638/OAB-MG), representando Guardseg Vigilância e Segurança Eireli.  
8.2. Gustavo Barbosa Dias dos Santos (130.863/OAB-MG) e outros, representando Tutori Segurança Armada e Vigilância Ltda.

Não atuou.

REPRESENTAÇÃO. PREGÃO ELETRÔNICO. SERVIÇOS DE VIGILÂNCIA. PEDIDO DE CAUTELAR. OITIVA PRÉVIA. PRESSUPOSTOS NÃO CONFIRMADOS. PERICULUM IN MORA REVERSO. PROCEDÊNCIA PARCIAL. DETERMINAÇÕES. NÃO PROROGAÇÃO DO CONTRATO E REALIZAÇÃO DE NOVA LICITAÇÃO. CIÊNCIA. ARQUIVAMENTO.

REPRESENTAÇÃO (REPR)

Secretaria de Controle Externo de Aquisições Logísticas (Selog).

Trata-se de Representação, com pedido de medida cautelar, a respeito de supostas irregularidades no Pregão Eletrônico 6/2020 promovido pela Superintendência Estadual da Fundação Nacional de Saúde em Minas Gerais (Funasa/MG) , cujo objeto é a prestação de serviços de vigilância armada e desarmada, diurna e noturna, nas suas dependências.
2.	O representante, classificado em primeiro lugar ao final da fase de lances do referido pregão e inconformado com a sua posterior desclassificação sumária e o não provimento dos recursos manejados junto à Funasa/MG, relata supostas irregularidades cometidas pela entidade no processamento do certame.
3.	Conforme argumentos apresentados na inicial (peça 1) , haveria suposto favorecimento à atual prestadora dos serviços licitados, classificada em 3º lugar no certame e declarada vencedora após a desclassificação da 1ª e 2ª colocadas. Em peças complementares (peças 15 e 16) , apresentadas após assinatura do contrato entre a Funasa/MG e a licitante vencedora, a representante aduz que tal contratação implicaria sobrepreço da ordem de R$ 720.000,00, se comparada aos valores estimados.
4.	Feita a instrução inicial pela Selog (peça 21) , que relatou não haver comprovação inequívoca da presença dos requisitos para concessão da medida cautelar pleiteada, autorizei a oitiva prévia da entidade e da licitante vencedora em relação aos indícios de irregularidades que não foram afastados de pronto pela unidade técnica.
5.	Após manifestação da Funasa/MG (peças 30 a 34) , omissa a licitante vencedora, restaram confirmadas irregularidades na condução do certame, ao mesmo tempo em que se verificou existência de periculum in mora reverso em eventual medida para anulação do contrato decorrente, por se tratar de serviços essenciais à preservação da segurança patrimonial da entidade. Propôs a unidade técnica, então, que fosse determinada a não prorrogação do referido contrato, com a consequente realização de nova licitação dos serviços em tela (peça 36) .
6.	Em obediência ao previsto na Resolução TCU 315/2020, a proposta foi submetida para comentários dos gestores, de modo a viabilizar construção participativa das deliberações a serem proferidas por este colegiado sobre o tema.
7.	Em nova manifestação (peças 46 a 51) , a Funasa/MG reapresentou argumentos e documentos que já havia trazido aos autos, acompanhados de novas informações que lograram esclarecer motivos pertinentes para grande parte da variação de preços anteriormente identificada. Concluiu a unidade técnica, então, pela existência de vantagem econômica na nova contratação, ainda que presente diferença a maior de R$ 33.339,53 ao ano em relação à proposta da representante, desclassificada indevidamente durante o certame.
8.	Merece destaque, da argumentação trazida pelos gestores e da correspondente análise pela Selog, a informação de que a entidade responde subsidiariamente a cinco processos judiciais de natureza trabalhista ou previdenciária, envolvendo contratação com dedicação exclusiva de mão de obra, decorrentes de irregularidades cometidas por empresas contratadas. 
9.	Conforme se depreende dos autos, tal fato teria motivado a aplicação de rigor excessivo no julgamento das propostas da representante e da segunda colocada no certame, bem como a não realização de diligências para saneamento de falhas formais no conteúdo de tais propostas. Com base na percepção subjetiva de que os valores ofertados seriam inexequíveis ou de que as empresas não seriam capazes de executar o contrato, optou a Administração por desclassificar sumariamente as propostas e contratar a terceira colocada, atual prestadora dos serviços à época.
10.	A esse respeito, entendo necessário ressaltar que esta Corte não desconhece as dificuldades enfrentadas pelos gestores na contratação de serviços gerais com fornecimento de mão de obra, tais como limpeza, conservação e segurança. Não raro, a competição pelo menor preço durante a fase de lances leva algumas empresas a ofertarem valores que se revelam posteriormente inexequíveis, ou, pior, que são mantidos pelas contratadas às custas da inadimplência de obrigações trabalhistas e previdenciárias.
11.	Ainda assim, não se pode admitir as normas vigentes sobre licitações e contratos sejam descumpridas em busca de solução para esse problema. Ao contrário, cabe aos gestores estabelecer, quando da elaboração de estudos técnicos preliminares e termos de referência, critérios objetivos que permitam à Administração aferir claramente a qualificação das empresas e a exequibilidade de suas propostas, preservado, sempre o direito ao contraditório e à ampla defesa.
12.	Nesse sentido, considerando terem restado comprovadas pelo menos cinco irregularidades na condução do certame em tela pela Funasa/MG, conforme Relatório precedente e instruções da unidade técnica às peças 36 e 58, as quais incorporo às minhas razões de decidir, faz-se necessário determinar à entidade que se abstenha de prorrogar a avença e inicie, de imediato, as providências necessárias para realização de nova licitação, escoimada das falhas apontadas.
Ante o exposto, VOTO por que o Tribunal aprove o acórdão que ora submeto à apreciação do Egrégio Plenário.
TCU, Sala das Sessões Ministro Luciano Brandão Alves de Souza, em 17 de março de 2021.
AROLDO CEDRAZ 
Relator